臺灣臺中地方法院民事判決　94年度訴字第1011號
　　原　　　告　乙○○
　　訴訟代理人　宋永祥律師
　　　　　　　　蔡琇媛律師
　　被　　　告　甲○○
　　訴訟代理人　吳萬春律師
上當事人間請求返還酬金事件，本院於民國94年10月6日言詞辯
論終結，判決如下：
    主      文
原告之訴駁回。
訴訟費用由原告負擔。
    事實及理由
壹、原告主張：一、原告於民國（下同）85年間，曾委任被告辦
    理代位繼承祖父陳康祺所有坐落彰化縣鹿港鎮○○段第205
    、206地號土地之繼承登記，與前開土地遭訴外人陳啟明、
    陳月英（即陳巧之繼承人）占用之拆屋還地等相關事宜；被
    告另承諾就原告之祖父陳康祺所有坐落彰化縣鹿港鎮或福興
    鄉○○段第1183地號土地，辦理祭祀公業選定管理人事宜，
    原告則因此而支付新台幣（下同）300萬元與被告。二、詎
    除前開代位繼承登記事項外，被告均未處理完善，前開地上
    物拆除事件於起訴後，更遭法院為敗訴判決確定，無再處理
    之可能，被告就委任事務已給付不能，委任關係因而消滅。
    依兩造所簽訂委任協議書第4點之約定，被告就委託事件無
    法處理，自應將原告所交付款項無條件返還；另依民法第54
    9條之規定，原告亦得隨時終止系爭委任契約。而原告分別
    於91年12月19日、92年7月29日，即委任律師發函通知被告
    敘明辦理事項始末及相關代墊細目以計算扣除必要費用，並
    返還結餘，暨終止系爭契約。而契約終止後，原告因終止系
    爭契約而受有前開已給付300萬元之損害，被告因而受有利
    益，且前開損害與利益間有相當因果關係，依最高法院88年
    台上字第2970號判決意旨，原告自得依不當得利之法律關係
    請求被告返還該300萬元。因被告拒不進行洽商會算，故先
    請求被告返還280萬元，然被告迭經催討，均不置理，爰依
    民法第179條所規定不當得利之法律關係，請求被告給付前
    開金額及其法定利息。三、對被告抗辯之陳述：原告委任被
    告處理前開地上物拆除事件，於起訴後既遭台灣高等法院台
    中分院91年度上易字第59號、92年度再易字第3號民事判決
    敗訴確定，則陳啟明、陳月英就系爭土地及其上建物尚有使
    用借貸關係，被告已無法依債務本旨實現受託任務，而陷給
    付不能，委任關係因而消滅等語。並聲明：（一）被告應給
    付原告280萬元，及自起訴狀繕本送達翌日即94年5月3日起
    至清償日止，按年息5%計算之利息。（二）訴訟費用由被告
    負擔。
貳、被告則以：一、原告始終未能辦妥前開第205、206地號土地
    之繼承登記，且原告之祖父陳康祺育有子女共4人，兩造協
    商前開代位繼承登記辦理事宜時，原告即要求前開土地須由
    其單獨繼承登記，否則不負擔何費用。因工作困難度高，兩
    造遂協議原告委任被告辦理前開代位繼承登記事宜之報酬為
    300萬元，原告於簽約日即85年10月12日給付被告20萬元為
    定金，餘款280萬元則於被告辦妥繼承登記取得權狀之日起1
    個月內付清，原告於簽約日並簽發面額為280萬元之本票與
    被告以為擔保，俟原告付清前開餘款後再將本票返還，至辦
    理前開繼承登記所需相關規費，則由被告負擔；若被告無法
    辦妥，應將前開定金與本票返還與原告。二、因前開土地遭
    他人占用，兩造再約定如有拆除地上物之必要，由被告僱工
    處理，所需費用亦包含於前開300萬元之報酬內。至被告雖
    曾同意協助原告處理前開祭祀公業選定管理人事宜，但與前
    開300萬元報酬之協議無關。況前開土地遭他人占用之法律
    上原因為使用借貸，借貸人已死亡，系爭土地仍可於終止使
    用借貸後拆除，並非不能拆除。三、被告業於85年12月17日
    依約完成前開第205、206地號土地之繼承登記，並使原告單
    獨取得所有權，惟原告遲至86年7月間始付清前開餘款280萬
    元。是被告既依約完成原告所委辦之事項，被告依系爭協議
    書第2條之約定取得系爭報酬，自屬有據。前開土地之繼承
    登記辦妥後，被告並曾多次自行或陪同原告與土地占用人即
    訴外人陳啟明夫妻協商房屋拆遷事宜，但均遭拒絕；原告遂
    另委請被告推薦律師代辦拆屋還地訴訟事宜，但此亦與前開
    300萬元報酬之協議無關。且被告亦繼續協助原告提供文件
    與律師及代轉裁判費、律師費，並無違承諾及委任意旨。被
    告依系爭協議所應辦理者，僅係地上物拆除之工作，而未能
    完成，乃因原告未能與占用人達成拆屋還地協議或未取得法
    院勝訴確定判決所致，自非可歸責於被告，原告主張終止系
    爭契約並請求返還系爭金錢，自無理由。四、前開祭祀公業
    選定管理人事宜，與系爭協議無關，業如前述。且前開福興
    鄉○○段第1183地號土地之所有權人登記為「亡：陳敬」，
    並非原告所稱之祭祀公業，自亦無從辦理祭祀公業派下員公
    告及選任管理人事宜。況被告應允原告幫忙處理系爭祭祀公
    業清理時，僅提及該土地處理問題，並未詳細約定土地欲如
    何處理、報酬等其他內容。五、備位抗辯：若原告主張有理
    由，則被告協助原告委任律師處理前開拆屋還地訴訟，曾代
    墊167,906元，但原告曾預付5萬元與被告，扣除後，原告尚
    積欠被告117,906元等語，資為抗辯。並聲明：（一）原告
    之訴駁回，（二）訴訟費用由原告負擔。
參、兩造不爭之事實
一、兩造於85年10月12日簽訂協議書，約定原告曾委任被告辦理
    代位繼承祖父陳康祺所有坐落彰化縣鹿港鎮○○段第205、2
    06地號土地之繼承登記。
二、原告於簽約日即85年10月12日給付被告20萬元為定金，餘款
    280萬元則於86年7月間付清。被告於85年12月17日依約完成
    前開第205、206地號土地之繼承登記，並使原告單獨取得所
    有權。
三、前開85年10月12日協議書之形式上與實質上內容均為真正。
四、被告曾多次自行或陪同原告與前開第205、206地號土地占用
    人即訴外人陳啟明夫妻協商房屋拆遷事宜，但均遭拒絕。前
    開地上物拆除事件於本件原告提起拆屋還地訴訟後，遭法院
    為敗訴判決確定。
五、被告曾承諾就原告之祖父陳康祺所有坐落彰化縣福興鄉○○
    段第1183地號土地，辦理祭祀公業選定管理人事宜。然前開
    福興鄉○○段第1183地號土地之所有權人登記為「亡：陳敬
    」，並非原告所稱之祭祀公業。被告迄今未辦理祭祀公業派
    下員公告及選任管理人事宜。（被告主張：是因為原告無法
    提出派下員之資料致無法辦理）。
六、被告於94年5月2日收受本件起訴狀之繕本。
肆、得心證之理由
一、查前開兩造不爭之事實，既為兩造所不爭，復有協議書、台
    灣彰化地方法院90年度訴字第618號民事判決、台灣高等法
    院台中分院91年度上易字第59號及92年度再易字第3號民事
    判決、土地登記謄本、本院送達證書在卷可證，自堪信為真
    實。
二、本件應先審究者，厥為系爭辦理祭祀公業選定管理人、前開
    地上物拆除等事宜，是否為系爭85年10月12日之300萬元報
    酬協議之範圍？且就前開地上物拆除之約定，被告是否僅負
    責僱工處理拆除之工作，而不及其他？
（一）按探求契約當事人之真意，應通觀契約全文，依誠信原則
      ，從契約之主要目的及經濟價值等作全盤之觀察，若契約
      文字，有辭句模糊，或文意模稜兩可時，固不得拘泥於所
      用之辭句，但解釋之際，並非必須捨辭句而他求，倘契約
      文字業已表示當事人真意，無須別事探求者，即不能反捨
      契約文字更為曲解。次按主張法律關係存在之當事人，須
      就該法律關係發生所須具備之特別要件，負舉證之責任，
      至於他造主張有利於己之事實，應由他造舉證證明（最高
      法院48年度台上字第887號判例參照）。查系爭協議書原
      約定原告委託被告辦理原告之祖父陳康祺之遺產繼承登記
      ，酬金為300萬元；但協議書中之註明第1條記載：「將來
      本土地辦理繼承移轉登畢，關於地上物拆除之問題全部包
      括於代書酬金內（法院繳納執行、稅費除外），雙方應配
      合辦理拆除，地上居住者（親屬）賠償問題立協議書人另
      議」，則應通觀前開協議書即契約全文（體系解釋）及契
      約之文字記載（文義解釋），及被告曾協助原告委任律師
      處理前開拆屋還地訴訟等兩造所不爭之事實，依誠信原則
      作全盤之觀察，堪認系爭辦理前開地上物拆除、訴訟、和
      解等相關事宜與前開第205、206地號土地之繼承登記事宜
      ，均為系爭協議之範圍，至辦理祭祀公業選定管理人事宜
      ，則非前開協議之範圍。原告主張就辦理祭祀公業選定管
      理人事宜，為兩造前開協議之範圍，既為被告所否認，依
      前開說明，原告自應負舉證之責任。然原告所提之證據均
      不足證明辦理祭祀公業選定管理人事宜，屬兩造前開協議
      之範圍（僅足證明係另有協議），則原告就此部分之主張
      ，自不可採。
（二）另按債權人基於債之關係，得向債務人請求給付，固為民
      法第199條第1項所明定；而給付指給付行為（例如委任或
      僱傭）或給付效果（例如承攬）而言，何種行為及效果構
      成給付之內容，則應就各個債之關係，依其所欲達成之目
      的決定。查前開地上物拆除、訴訟、和解等相關問題固為
      系爭協議之範圍，然依前開協議書中之註明第1條之記載
      觀之，被告並未保證拆除地上物定可拆除或訴訟必勝訴，
      且兩造猶應配合辦理拆除，占用人之賠償問題亦須另議；
      前開協議書第4條另約定被告若無法辦妥前開繼承登記，
      應將定金20萬元及280萬元之本票返還；但該協議書卻未
      約定地上物無法拆除或訴訟敗訴時之效果，堪認兩造間之
      前開拆除地上物協議僅係有償之委任契約，受任人即被告
      負有處理前開定事務之義務，而非在於訴訟定可勝訴、地
      上物定可拆除之給付效果。
三、次應審究者，乃前開地上物拆除，被告是否因無法完成，而
    陷於給付不能，原告是否得據此而主張終止系爭契約（協議
    ），並依不當得利之法律關係，請求返還280萬元及其法定
    利息？
（一）按不當得利係以當事人之一方無法律上之原因而受利益，
      致他方受損害為其成立要件，原告並須就無法律上之原因
      等事實，負舉證之責任（最高法院78年度台上字第1599號
      判決參照）。至若當事人受有利益，並非無法律上原因或
      未致他人受有損害者，自無不當得利之可言。次按民法上
      所謂給付不能，係指依社會觀念其給付已屬不能者而言；
      如給付並非不能，僅給付之內容不符債務本旨，則屬不完
      全給付，而非給付不能；給付若仍可能，而未為給付，則
      為是否遲延給付之問題。
（二）查被告於85年12月17日依約完成前開第205、206地號土地
      之繼承登記，並使原告單獨取得所有權，業如前述；則就
      此部分，既已完成且無給付不能等債務不履行之情形，原
      告自不得終止此部分之協議即契約。
（三）次查兩造間之前開拆除地上物協議僅係有償之委任契約，
      受任人即被告負有處理前開定事務之義務，而非在於訴訟
      定可勝訴、地上物定可拆除之給付效果，業如前述。故債
      務人即被告以善良管理人之注意盡其前開約定義務之履行
      ，即係依債之本旨提出給付，不生給付不能之問題。而被
      告曾多次自行或陪同原告與前開第205、206地號土地占用
      人即訴外人陳啟明夫妻協商房屋拆遷事宜，但均遭拒絕；
      前開地上物拆除事件於本件原告提起拆屋還地訴訟後，遭
      法院為敗訴判決確定，及被告曾協助原告委任律師處理前
      開拆屋還地訴訟等事實，亦均如前述。則本件被告已盡善
      良管理人之注意履行前開義務，應可認定，被告既係依債
      之本旨提出給付，不生給付不能之問題。從而，原告依被
      告給付不能而終止系爭協議，自無理由。
（四）況查台灣高等法院台中分院91年度上易字第59號民事判決
      ，係以陳啟明、陳月英就系爭土地及其上建物與本件原告
      間尚有使用借貸關係，且使用目的尚未完畢為由，而判決
      本件原告敗訴確定，此有前開民事判決在卷可憑。惟未定
      期限之借貸應於依借貸目的使用完畢時返還之或貸與人因
      不可預知之情事，自己需用借用物等均得請求返還借用物
      ，民法亦有規定。則依社會觀念，將來於使用借貸之原因
      消滅或其他情事變更時，原告仍非無得請求陳啟明、陳月
      英返還系爭土地之可能，尚難以一時之敗訴判決確定一事
      ，即謂給付不能。況縱認係屬給付不能，亦係原告之被繼
      承人與陳啟明、陳月英之約定事由（使用借貸）所致，既
      非可歸責於被告，原告亦不得據為終止系爭協議之事由。
      復查依系爭協議書第6條約定，原告不得中途解約或終止
      系爭協議，否則原告仍應支付前開協議書第2條所定之酬
      金即前開300萬元，有前開協議書可憑，則原告依約亦不
      得請求返還前開300萬元。
（五）此外，原告並未舉證證明被告係無法律上原因而受利益或
      雖有法律上之原因而其後已不存在者，則被告收受前開30
      0萬元，既係基於前開協議所得，自無不當得利之可言。
四、綜上所述，原告以給付不能為由終止系爭協議，尚屬無據；
    且其既未能舉證證明被告收受前開300萬元，係無法律上原
    因而受利益或雖有法律上之原因而其後已不存在，則原告依
    不當得利之法律關係，請求被告給付280萬元，及自起訴狀
    繕本送達翌日即94年5月3日起至清償日止，按年息5%計算之
    利息，自無理由，應予駁回。
五、本件事證已臻明確，兩造所為之其他主張，陳述並所提之證
    據，經審酌後，認均與本件之結論無礙，不再一一論述，併
    予敘明。
伍、訴訟費用負擔之依據：民事訴訟法第78條。
中　　華　　民　　國　　94　　年　　10　　月　　20　　日
                  民事第三庭    法  官  陳卿和
正本係照原本作成。
如對本判決上訴，須於判決送達後20日內向本院提出上訴狀。
中　　華　　民　　國　　94　　年　　10　　月　　20　　日
                                書記官  紀俊源
